【裁判字號】    90,上易,1191
【裁判日期】    900720
【裁判案由】    違反專利法
【裁判全文】
臺灣高等法院刑事判決                            九十年度上易字第一一九一號
    上  訴  人
    即 自訴 人  德保有限公司
    代  表  人  乙○○
    自訴代理人  丙○○
    上  訴  人
    即  被  告  丁○○
    選任辯護人  周佳弘
右上訴人因違反專利法案件，不服臺灣士林地方法院八十九年度自字第六二號，中華
民國九十年一月二十日第一審判決，提起上訴，本院判決如左：
    主  文
原判決撤銷。
丁○○無罪。
    理  由
一、自訴意旨略以：被告丁○○為設於台北縣八里鄉米滄渡般頭七之十八號蓬欣鋼品
    股份有限公司（下稱蓬欣公司）之負責人，其明知自訴人德保有限公司（下稱德
    保公司）所申請之「隔熱浪板結構改良」，業已獲得經濟部智慧財產局核准取得
    新型第一０六二七三號專利，專有該產品之製造、販賣及使用之權，且明知其所
    生產之隔熱浪板，侵害自訴人德保公司之上開專利權，竟未經自訴人德保公司之
    同意，自民國八十七年十一月間起，大量仿冒、製造、販賣侵害自訴人德保公司
    「隔熱浪板結構改良」新型專利之隔熱浪板，致侵害自訴人德保公司之專利權。
    而該專利權雖曾受被告及他人舉發成立，但經自訴人提起行政救濟，於八十八年
    五月二十日經行政法院以八十八年度判字第一九七一號判決撤銷原專利舉發事件
    之再訴願決定、訴願決定及原處分。自訴人專利權之完整持續存在不因之受影響
    ，經自訴人以存證信函告知後，被告迄偵查單位搜索扣押時止，仍持續生產、販
    賣上開產品，因認被告涉有違反專利法第一百二十五條及第一百二十八條之罪嫌
    云云。
二、按犯罪事實應依證據認定之，無證據不得推定其犯罪事實，刑事訴訟法第一百五
    十四條定有明文。又認定不利於被告之事實，須依積極證據，苟積極證據不足為
    不利於被告事實之認定時，即應為有利於被告之認定，更不必有何有利之證據；
    且刑事訴訟法上所謂認定犯罪事實之積極證據，係指適合於被告犯罪事實之認定
    之積極證據而言，雖不以直接證據為限，間接證據亦包括在內，然而無論直接或
    間接證據，其為訴訟上之證明，須於通常一般之人均不致有所懷疑，而得確信其
    為真實之程度者，始得據為有罪之認定，倘其證明尚未達到此一程度，而有合理
    之懷疑存在時，自不能以推測或擬制之方法，以為有罪裁判之基礎，最高法院三
    十年度上字第八一六號、二十九年度上字第三一○五號、四十年度台上字第八六
    、七十六年度台上字第四九八六號判例可資參照。
三、被告雖於本院審理中經合法傳喚，無正當理由不到庭。惟被告丁○○於本院調查
    中堅決否認有違反專利法犯行，辯稱：本件扣案之隔熱浪板與自訴人有專利權之
    「隔熱浪板改良」並不相同，且伊工廠已於八十八年七月燒燬，自八十八年五月
    二十五日至八十八年七月間並無製造扣案隔熱浪板之行為等語。經查：
  (一)首按創作人林宗慶創作之「隔熱浪板結構改良」，業為自訴人德保公司獲得經濟
    部中央標準局（現改制為智慧財產局，下稱中標局）新型第一０六二七三號專利
    權，專利期間自八十三年九月一日起至九十四年六月二十八日止，此有中華民國
    專利證書影本一紙附卷（參見偵查卷第十五頁）可稽，其申請專利範圍係：一種
    隔熱浪板結構改良，係將第00000000號「防滲隔熱浪板之結構」加以改
    良成形，其大體包括：發泡棉層：為ＰＵ發泡劑，具有良好隔熱及隔音之效果
    ，利用ＰＵ發泡劑發泡膨脹壓力及黏性，緊密的黏合上、下層成一體，鋼板：
    為烤漆金屬浪板，設有多處凸起之高起緣，為加強該鋼板之強度；及高起緣設左
    右兩側導引槽，且預留預搭擠之搭接部；裝飾紙具有美麗花紋之裝飾用化學品
    。由上述元件組成，利用ＰＵ發泡劑發泡將鋼板及裝飾紙黏成一體，其主要特徵
    ：鋼板設有多處高起緣之左右兩側導引槽及搭接方便之預留置留空間及搭接部，
    可使本創作之搭接為一體，可防止水分滲漏而由導引槽排出，達到一種可節省施
    工時間及減少材料浪費及防止水分滲漏產生滴水之功效。此有中華民國八十三年
    九月一日編號二二九六二０號專利公報影本一份附卷（參見原審卷第五頁反面及
    第六頁）可憑。而被告於八十五年間，認自訴人的新型專利權有問題，乃由被告
    之妻李幸修於八十五年五月十三日向中標局提出舉發，並於八十六年四月二十二
    日舉發成立撤銷上開新型專利，而此舉發成立之處分，經自訴人向經濟部訴願及
    行政院再訴願，均以系爭技術結構不具新穎性及進步性，而遭駁回，此有中標局
    八十六年四月二十二日台專（判）○五○二○字第一一五一八七號專利舉發審定
    書、經濟部八十六年十一月二十日經（八六）訴字第八六七一九○○號訴願決定
    書及行政院八十七年六月二十九日台八十七訴字第三二六一一號決定書影本各一
    份附卷（參見八十七年度偵字第一一六四五號偵查卷第六二至六八頁、第五三至
    五九頁）可憑。嗣經自訴人向行政法院提起行政訴訟，行政法院則於八十八年五
    月二十日，以自訴人曾於八十六年五月十五日向經濟部智慧財產局（原中標局）
    提出本案專利說明書及申請專利範圍之更正，該局函覆「不准更正」，自訴人不
    服提起訴願，經經濟部訴願決定「原處分撤銷」，著由經濟部智慧財產局重新審
    酌後，另為適法之處分，關於本案自訴人專利說明書及申請專利範圍是否准予更
    正？如准予更正，本案專利權舉發之審查結果是否不同，均有賴經濟部智慧財產
    局之重新審查，並為適法之處分為由，予以撤銷原上開「舉發成立，應撤銷其專
    利權」之再訴願決定、訴願決定及原處分，此行政法院八十八年度判字第一九七
    一號判決書影本一份在卷（參見同上卷第七九至八五頁）可查。從而，本件專利
    權之舉發是否成立？專利權是否應予撤銷等問題？回復到「待重新審查」之狀態
    ，而自訴人德保公司於上開新型專利於主要特徵部分增加並更正「該搭接部之二
    側頂緣則分別設有圓弧凹槽，俾形成浪板搭接部之扣接結構」，於八十九年五月
    一日為經濟部智慧財產局准許更正，此有八十九年五月一日中華民國專利公報說
    明書及圖示或圖說更正公告影本各一紙附卷（參見同上卷第七八至七九頁）可稽
    。嗣經濟部智慧財產局對林薇芬等人於八十五年五月十三日，就自訴人系爭之「
    隔熱浪板結構改良」新型專利提起之舉發案，則以自訴人德保公司上開新型專利
    主要特徵部分有「該搭接部之二側頂緣則分別設有圓弧凹槽，俾形成浪板搭接部
    之扣接結構」，舉發案之引證均不能證明自訴人之專利不具新穎性或進步性，而
    認林薇芬等人之舉發不成立，此有經濟部智慧財產局八十九年七月十日（八九）
    智專三（三）○六○○七字第○八九八九○○一一三九號舉發專利審定書影本一
    份在卷（參見原審卷第八一至八四頁）可參。足認於自訴人就上開新型專利增加
    並更正「該搭接部之二側頂緣則分別設有圓弧凹槽，俾形成浪板搭接部之扣接結
    構」前，自訴人之本件新型專利案並不為經濟部智慧財產局認有進步性及新穎性
    ，而有得撤銷專利之情形，應堪認定。
  (二)自訴人代表人乙○○於八十七年六月二十五日曾向台北市調查處提出告訴主張被
    告侵害其專利權，經調查員向台灣士林地方法院檢察署檢察官聲請搜索票，於八
    十七年十月三十日，在被告所經營位於台北縣八里鄉米滄渡般頭七之十八號蓬欣
    公司工廠內，查扣有隔熱浪板三片，經比較該扣案之三片浪板之外觀與本件自訴
    人指出之專利產品外觀，二者均有發泡棉層，鋼板部分有高起緣，高起緣左右兩
    側有導引之凹槽，且鋼板一邊預留搭接之部分，搭接部分底下無發泡棉層，以便
    於搭接鋼板，且底部可黏貼裝飾壁紙，是該扣案物與自訴人之專利產品，除外觀
    之顏色不同外，其餘構造、大小比例均同，為原審勘驗屬實，此有原審八十九年
    十二月六日勘驗筆錄及附圖在卷（參見原審卷第一一一至一一五頁）可稽，並為
    被告於原審坦承不諱（參見原審卷第四七、第一一三頁），是該扣案物與本件專
    利產品二者之形狀、構造及裝置均相同，被告已完全利用自訴人上開專利範圍，
    依全要件原則（ALL ELEMENT RULE）分析被告已完全利用自訴人之專利範圍，且
    參諸中華機械工程學會鑑定，認「待鑑物與本件申請專利範圍在浪板高起緣之
    左右兩側均設有凹槽，由於二浪板疊接部分延伸至浪板高起緣之底部，因此當二
    浪板相互搭接之後可形成二密閉之導引槽。當水分因虹吸作用而由二浪板疊接處
    滲入時，會由導引槽流出而不會滲入發泡棉，此構造特徵以及所能達成的功效與
    本件申請專利範圍相同。待鑑物之搭接處之一浪板其一側高起緣底下並無ＰＵ
    發泡材料，此預留空間以利於二浪板搭接之設計亦與本件申請專利範圍之構造特
    徵相同。」，亦同此結論，此有該學會之專利侵害鑑定報告影本一份附卷（參見
    原審卷第八至十頁）可稽，且中國機械工程學會係經司法院（八四）院臺廳刑一
    字第一三三七九號函指定為專利侵害鑑定機關，中華機械工程學會應為專業鑑定
    單位，其鑑定結果，應可採信。
  (三)次按於八十七年十月三十日，在被告經營位於在台北縣八里鄉米滄渡般頭七之十
    八號蓬欣公司之工廠內，查扣之隔熱浪板三片固已完全利用自訴人之專利範圍，
    已如上述，惟於八十九年五月一日經濟部智慧財產局准許自訴人於上開新型專利
    增加並更正「該搭接部之二側頂緣則分別設有圓弧凹槽，俾形成浪板搭接部之扣
    接結構」以前，自訴人之本件專利案並不為經濟部智慧財產局認有進步性及新穎
    性，而有得撤銷專利之情形，已如前述；且在八十八年五月二十日行政法院以八
    十八年度判字第一九七一號判決撤銷原「舉發成立，應撤銷其專利權」之再訴願
    決定、訴願決定及原處分前，自訴人之上述新型專利權確於八十六年四月二十二
    日遭中標局撤銷，其專利權被撤銷狀態持續至八十八年五月二十日，至八十九年
    七月十日經經濟部智慧財產局就該局八十九年五月一日准自訴人更正專利範圍審
    查並認舉發不成立前，自訴人本件專利權已否具有新穎性或進步性，實仍處於不
    確定之狀態，亦甚明確。從而，本件於八十七年十月三十日所查扣之上開侵害專
    利之隔熱浪板三片，既係被告於上開新型專利遭撤銷之期間所製造，即難認被告
    有何明知未經專利權人同意製造、販賣侵害自訴人專利權物品之故意。
  (四)又自訴人於本院九十年四月二十三日調查中陳稱：在八十八年五月二十五日到被
    告工廠燒燬前，並沒有被告再行製造隔熱浪板之證據，但另有一家以被告之近親
    為股東成員，於八十九年九月二十六日設立之長立鋼品股份有限公司仍在製造等
    語，然依長立鋼品股份有限公司之登記事項卡顯示，該公司之董事即負責人為甲
    ○○，被告丁○○僅為股東，此有該公司之登記事項卡一份附於本院卷可憑，而
    證人甲○○於本院九十年六月四日調查中結證稱：伊為長立公司之實際負責人，
    所製造之浪板為伊自己設計的，丁○○並未在伊公司工作等語，雖自訴人以被告
    均以親友出面為負責人、所持有長立鋼品有限公司之股份幾近一半、自訴人向法
    院聲請保全證據及假處分之際被告均在場、甲○○亦曾為蓬欣公司之股東為由，
    認被告與甲○○有共犯關係，然自訴人上開指述，並不能反證甲○○所證不實，
    亦不能必然推論被告確為長立鋼品股份有限公司之實際負責人及實際從事該公司
    隔熱浪板之生產，是縱長立公司於八十九年九月二十六日以後所生產之隔熱浪板
    有侵害自訴人之上開新型專利權，亦難等同認定被告於八十九年九月二十六日以
    後尚有製造仿冒自訴人上開有專利權隔熱浪板之行為。至被告雖於原審調查中供
    承：繼續製造侵害自訴人新型專利之隔熱浪板，一直至八十八年七月份蓬欣公司
    發生火災始停工等語（參見原審卷第三八頁），此段期間既在自訴人本件專利權
    應否准予更正範圍及應否重新審查是否具有新穎性、進步性之期間內，以自訴人
    之專利權既曾被撤銷在前之情況觀之，難認被告於八十九年七月十日為主管機關
    按更正後範圍確認有新穎性、進步性之前，有何侵害自訴人專利權之故意可言。
  (五)此外，復查無其他積極證據足資證明被告有違反專利法犯行，自屬不能證明其犯
    罪。原審不察，認被告自八十八年五月二十五日至八十七年十月三十日尚有侵害
    自訴人專利權之犯行，而認被告有罪，即有未當。自訴人仍執陳詞主張原判決量
    刑過輕提出上訴並無理由，被告上訴意旨否認犯罪並指摘原判決不當，為有理由
    ，本院自應將原判決撤銷，依法為被告無罪之諭知。
三、本件被告既為本院判決無罪，自與併案之台灣士林地方法院檢察署八十七年度偵
    字第一一六四五號案件無同一案件關係，該併案部分，自應退由原承辦檢察官續
    為處理。又姑不論前開林薇芬等人於八十五年五月十三日，就本件自訴人之專利
    案所提起之舉發案，是否已確定，本件既已事證明確，爰無庸審酌是否依專利法
    第九十四條停止審判，併此敘明。
四、被告經合法傳喚無正當理由不到庭，爰不待其陳述，逕行判決。
據上論斷，應依刑事訴訟法等三百七十一條、第三百六十九條第一項前段、第三百六
十四條、第三百四十三條、第三百零一條第一項，判決如主文。
中      華      民      國    九十      年      七      月     二十     日
                              臺灣高等法院刑事第二十三庭
                                  審判長法  官  黃  瑞  華
                                        法  官  吳      燦
                                        法  官  雷  雯  華
右正本證明與原本無異。
不得上訴。
                                        書記官  陳  思  云
中      華      民      國    九十      年      七      月     二十     日


司法院資訊處製作；財團法人民間司法改革基金會備份。
